臺灣高等法院臺中分院民事判決　94年度家上字第49號
上　訴　人　甲○○
被上　訴人　乙○○
訴訟代理人　陳清進　律師
上列當事人間請求確認婚姻關係存在事件，上訴人對於民國94年
1月18日臺灣南投地方法院93年度婚字第343號第一審判決提起上
訴，本院於94年11月30日言詞辯論終結，判決如下：
    主  文
上訴駁回。
第二審訴訟費用由上訴人負擔。
    事實及理由
一、
  (一)上訴人合法通知，未於言詞辯論期日到場，查無民事訴訟法
    第三百八十六條所列各款情形，依被上訴人之聲請，由其一
    造辯論而為判決。
  (二)按婚姻無效或撤銷婚姻，與確認婚姻成立或不成立及離婚或
    夫妻同居之訴，專屬夫妻之住所地或夫、妻死亡時住所地之
    法院管轄。但訴之原因事實發生於夫或妻之居所地者，得由
    各該居所地之法院管轄，民事訴訟法第五百六十八條第一項
    定有明文。查兩造之住所地分別如上開當事人欄不可歸責事
    由示，有戶籍謄本可憑，則台灣台北地方法院及台灣南投地
    方法院均有管轄權，依民事訴訟法第二十二條規定，上訴人
    得向其中一法院起訴，本件並無違背專屬管轄之問題，是以
    被上訴人原審具狀抗辯台灣南投地方法院無管轄權，要不足
    取。
二、上訴人於原法院起訴主張：被上訴人於民國九十一年三月初
    無故執意向上訴人提出離婚要求，上訴人因結婚一年多以來
    已代被上訴人付清房屋貸款約新臺幣（下同）六百萬元並被
    借用一百二十萬元尚未歸還，乃不願輕易承諾被上訴人離婚
    之要求。嗣被上訴人於九十一年四月十日提出事先作成並已
    由何乃隆律師、呂宜珊、陳馥蓮等三人用印簽名為證人之離
    婚協議書，要求上訴人簽名同意離婚，並誑騙上訴人稱只要
    其願意在該紙離婚協議書上簽名，被上訴人即同意願意依該
    離婚協議書約定給付三百萬元補償上訴人代償房屋貸款外，
    並願另外再清償借款一百五十萬元，且上訴人可續住門牌新
    店市○○路一０四巷十二號房屋至完成香港地區離婚登記時
    再遷出，上訴人遂同意在該離婚協議書上簽字，兩造並隨即
    持之到戶政機關辦理離婚登記。惟該離婚協議書之證人何乃
    隆律師、呂宜珊、陳馥蓮等三人與上訴人素不相識，更不曾
    與上訴人謀面或對談，更遑論該三人有親見或親聞上訴人確
    有與被上訴人離婚真意之情事，爰依民法第1050條之規定主
    張本件離婚因不具「二以上證人之簽名」之形式要件而自始
    無效，是上訴人與被上訴人間之婚姻關係仍為存在，現戶籍
    上關於兩造離婚之登記，與事實不符，即有撤銷之必要，爰
    請求確認兩造婚姻關係存在之判決。原審判決如上訴人敗訴
    ，上訴人提起上訴，上訴聲明：(一)原判決廢棄；(二)確認兩造
    間之婚姻關係存在；(三)第一、二審訴訟費用由被上訴人負擔
    。
三、被上訴人於則以：兩造自民國91年初即曾多次討論離婚。因
    雙方衝突不斷，且持續分居，至91年4月9日，雙方談好協議
    離婚，被上訴人同意給付上訴人新台幣（以下同）300萬元
    ，並且約定91年4月10日下午2時至位於台北市○○○路333
    號2樓之2之真理法律事務所，由何乃隆律師辦理離婚協議手
    續。迨91年4月10日當天下午2時，被上訴人由其母親陳阿粉
    女士陪同至真理法律事務所，上訴人則單獨前往。當天，兩
    造就上訴人何時遷出被上訴人所有座落台北縣新店市○○路
    104巷12號房屋及就兩造香港結婚登記何時辦理離婚登記手
    續（因被上訴人有香港居民身份）等兩件事，有長時間的爭
    議。被上訴人並當場電話諮詢香港李全德律師有關香港離婚
    登記問題。在何乃隆律師之協調下，被上訴人考量上訴人於
    台北並無其他住所，因此不再堅持上訴人需當日遷出上開被
    上訴人之房屋後始給付上訴人三百萬元之意見，且基於香港
    李全德律師之建議，由李全德律師立即傳真香港申請離婚空
    白文件，由上訴人於影本上先行簽名，表示同意配合辦理香
    港離婚登記，等正式香港離婚登記文件寄達後，再由上訴人
    補行於正式文件上簽名。何乃隆律師依兩造當場協商結論，
    作成離婚協議書，並由何乃隆律師及其律師事務所在場職員
    呂宜珊及陳馥蓮三人見證下，兩造簽立離婚協議書，上訴人
    並當場於香港李全德律師所傳真之離婚登記文件影本上簽名
    。兩造及見證人於真理法律事務所簽署完成離婚協議書後，
    雙方立即共同前往新店市戶政事務所辦理離婚登記，抵達新
    店戶政事務所時已下午五時許接近下班時刻，兩造完成離婚
    戶籍登記後，再返回真理法律事務所，在何乃隆律師見證下
    ，由被上訴人當場點數現鈔三百萬元交付上訴人簽收，何乃
    隆律師並再次簽名表示當場見證，是以兩造之離婚真意確為
    何乃隆律師、證人呂宜珊、陳馥蓮親見親聞下所為，並無上
    訴人所稱之離婚協議書違法之情等語置辯。答辯聲明為：上
    訴駁回。
四、上訴人主張兩造於九十年一月十三日結婚，嗣於九十一年四
    月十日簽訂離婚協議書，並於九十一年四月十一日向戶政機
    關為離婚登記之事實，業據上訴人提出離婚協議書影本一件
    、戶籍謄本一件為證，並為被上訴人所不爭執，足認為真實
    。
五、經查：本件兩造所訂立之離婚協議書第一條約定：「茲因男
    女雙方個性不合，經慎重考慮後，決定兩願離婚：：：」，
    並於同條第(二)款約定：「財產之歸屬：女方於新店戶政事
    務所辦理離婚登記時，給付男方新臺幣三百萬元。女方辦
    理香港地區之一切離婚應辦事宜、簽名等。男方同時遷出女
    方名下之房屋。男女雙方對外債務各自負擔。男女雙方
    均拋棄夫妻財產差額請求權。」，依該契約所約定之內容觀
    之，包含離婚、金錢給付、請求權拋棄等合意內容，屬契約
    聯立，並非以「女方給付男方三百萬元」為男方同意離婚之
    條件。若一方不履行契約，自應循訴請給付之途徑以謀解決
    ，並不能否認其意思表示之真正，主張該契約為無效。上訴
    人固主張該離婚協議書上之證人並未在場目睹云云，惟查：
    (一)按兩願離婚，應以書面為之，有二人以上證人之簽名並應
      向戶政機關為離婚之登記，民法第一千零五十條定有明文
      。故夫妻完成上開法條所定之程序，其離婚即告成立。又
      民法第一千零五十條所謂二人以上證人之簽名，固不限於
      作成離婚證書時為之，亦不限於協議離婚時在場之人，始
      得為證人，然究難謂非親見或親聞雙方當事人確有離婚真
      意之人，亦得為證人（最高法院六十八年台上字第三七九
      二號判例參照），揆其意旨係以民法第一千零五十條所以
      規定兩願離婚應有二人以上證人之簽名，旨在確保當事人
      之真意，防止被迫離婚，該證人雖非必須親見或親聞當事
      人雙方確有離婚之真意，惟必須與當事人之意思無違背始
      足當之。換言之，協議離婚之當事人若有被詐欺、脅迫之
      情事，其簽立離婚協議書顯係違背其本意者，則該不在場
      而在離婚協議書上簽名之證人，自無法瞭解當事人之真意
      ，其作證之行為顯然與當事人之意思有違，難認其作證行
      為有效；若離婚之當事人，於簽立協議離婚契約時，並無
      受詐欺、脅迫等情事，而係因離婚協議所約定之條件他方
      並未依約履行，因而反悔者，則在其離婚協議書上簽名之
      證人，雖係事先簽名，並未親見親聞，但與協議離婚當事
      人之本意，並不相違，其作證行為當屬有效，其協議離婚
      若已經向戶政機關為離婚之登記，其離婚當屬有效。
    (二)經囑託台灣台北地方法院訊問上開離婚協議書上之證人何
      乃隆律師、證人呂宜珊、陳馥蓮結果，據證人何乃隆律師
      證稱「這份協議書當時因為三百萬元何時支付問題，男方
      一直不肯簽，雙方吵吵鬧鬧，後來開庭到，我就去開庭，
      我就交給呂宜珊接著幫忙協談，所以用印的部分，我當時
      不在場，我當時在開庭，等我開完庭回來後，他們已經簽
      好錢也付了，我問男方是否確實已經收到三百萬元，男方
      說是，所以我就在下方附註並簽名。」等語，證人呂宜珊
      則稱「當初雙方一直爭執談不攏，後來我們一直等，後來
      他們協議完成後，兩造先簽名用完印後，我才在上面簽名
      用印，我只有負責到簽完名用印，之後三百萬元的事，我
      沒有參與。簽協議書前兩方爭執很久是談好才叫我們去簽
      名。」，另證人陳馥蓮證稱「這份協議書是我和呂宜珊一
      起進辦公室看到夫妻簽名用印後，我才和呂宜珊簽名用印
      ，夫妻雙方在未簽字前在辦公室拖很久，所以我確定他們
      已經談好後，我才簽名」等等各情，按證人既無親屬關係
      ，又係從事法律專業之人士，與兩造訴訟之結果亦無利害
      關係，所為證詞自均屬可信。
    (三)從以上證人證詞觀之，證人何乃隆律師未始終在場，雖其
      在兩造協議離婚時前有參與協調，瞭解兩造雙方確有離婚
      之真意，然於離婚當事人兩造達成協議離婚時，並不在場
      ，既不知兩造間有無離婚之合意，自不能充任證人，而可
      在協議離婚書上簽名證明離婚當事人兩造合意離婚。惟證
      人呂宜珊、陳馥蓮二人在兩造於達成離婚協議時，在場參
      與見聞並予以簽名，自得為適格之證人；且兩造復旋往該
      管戶政機關辦理離婚之登記，當合乎法律規定之離婚要件
      ，兩造之婚姻就此消滅，上訴人之主張要難為取。
六、從而，上訴人主張本件協議離婚不具「二以上證人之簽名」
    之形式要件而自始無效，請求確認上訴人與被上訴人間之婚
    姻關係存在，並無理由，應予駁回，原審所為上訴人敗訴之
    判決，核無不合，上訴論旨指摘原判決不當，聲明求為廢棄
    改判，非有理由，應予駁回。
七、兩造其餘攻擊、防禦方法，均核與本判決之結果不生影響，
    爰不一一贅述。
據上論結：本件上訴為無理由，依民事訴訟法第四百四十九條
第一項、第七十八條、第四百六十三條、第三百八十五條第一項
前段判決如主文。
中　　華　　民　　國　　94　　年　　12　　月　　14　　日
                      家事法庭審判長法　官  林陳松
                                    法　官  李寶堂
                                    法　官  鄭金龍
以上正本係照原本作成。
如對本判決上訴，須於收受判決送達後20日內向本院提出上訴書
狀，其未表明上訴理由者，應於提出上訴後20日內向本院提出上
訴理由書（須按他造人數附具繕本）。
上訴時應提出委任律師為訴訟代理人之委任狀。具有民事訴訟法
第466條之1第1項但書或第2項之情形為訴訟代理人者，另應附具
律師及格證書及釋明委任人與受任人有該條項所定關係之釋明文
書影本。
                                    書記官  林桂鳳
中　　華　　民　　國　　94　　年　　12　　月　　15　　日
                                        　　　　　　　Ｂ
